最高法院刑事判決　　　　　　一○○年度台上字第四六四○號
上　訴　人　李國忠
選任辯護人　張永昌律師
上列上訴人因違反毒品危害防制條例案件，不服台灣高等法院高
雄分院中華民國一００年五月十九日第二審判決（一００年度上
訴字第四四二號，起訴案號：台灣高雄地方法院檢察署九十八年
度偵字第一三六二八、二０四三八、二０四三九、二二二五七、
二三六五九號），提起上訴，本院判決如下：
    主  文
原判決撤銷，發回台灣高等法院高雄分院。   
    理  由
本件原判決認定上訴人李國忠有如其事實欄所載之販賣第一、二
級毒品犯行，而撤銷第一審之科刑判決，改判仍論處上訴人販賣
第一級毒品（均累犯）六罪刑及販賣第二級毒品（累犯）罪刑，
固非無見。
惟查：（一）毒品交易之買賣雙方，乃具有對向性之關係，為避
免犯販賣、轉讓、施用、持有毒品等罪者嫁禍他人而虛偽陳述其
毒品來源，俾圖藉毒品危害防制條例第十七條規定減輕其刑，其
自白之憑信性即比一般無利害關係之證人所為之證述較為薄弱，
為擔保其陳述之真實性，以避免為邀寬典而為損人利己之不實陳
述，是其陳述是否與事實相符，仍應調查其他證據以資審認，必
達於一般之人均不致有所懷疑，而得確信其為真實之程度者，始
得採為被告有罪之認定。至被告否認犯罪事實所持之辯解，縱屬
不能成立，仍非有積極證據足以證明其犯罪行為，不能遽為有罪
之認定。原判決認定上訴人李國忠有販賣第一級毒品予黃惠國、
莊景成二人，引用證人黃惠國、莊景成、雲群文於警、偵訊之證
述及單向通聯紀錄為證，惟上訴人自始即否認有販賣第一級毒品
海洛因予黃惠國、莊景成，證人黃惠國於警詢、偵查時雖證稱：
民國九十八年二月四日上午八時二十一分許、同年二月六日凌晨
零時四十四分許，以莊景成行動電話聯絡上訴人，分別以新台幣
（下同）三千五百元購買海洛因二次，上訴人親送，莊景成均在
場（見原判決第五頁第十四至二十行），惟證人莊景成於偵、審
中均否認有向上訴人購買毒品，並稱：伊施用毒品是由黃惠國持
其手機向雲群文共同購得等語（見第一三六二八號偵查卷(一)第三
四六至三四七頁、卷(三)第一０三頁、第一審卷(二)第二二九至二三
五頁）。所供如果無訛，與黃惠國所證二人同時向上訴人購毒已
有未符，況依原判決所引用之單向通聯紀錄，亦查無該二次通聯
之內容（見警卷第九十四頁），黃惠國所言是否可採，即非無疑
，併採為判決之論據，亦屬採證違法。證人雲群文於偵查中雖證
稱：黃惠國、莊景成原本是向李國忠購買毒品，伊是負責幫忙李
國忠接聽電話、運送毒品，後李國忠撥一部分施毒者向伊購買（
見第一三六二八號偵查卷(一)第三五七頁），惟依前開黃惠國所言
，二次購毒似均屬上訴人親自交易，證人既未參與，何以知悉雙
方有二次交易之事實，如屬聽聞，無從採為認定犯罪之補強，原
判決以證人黃惠國、雲群文尚有疑義之上揭證詞，及莊景成承認
有交付手機供黃惠國使用，即謂莊景成所言不實，自嫌速斷。至
上訴人所辯黃惠國挾怨報復，誣指販毒云云，縱屬不能成立，仍
非有積極證據足以證明其犯罪行為，亦不能遽為有罪之認定，原
判決就此部分未進一步調查、審認，逕認上訴人有前揭犯行，依
上開說明，難謂無調查職責未盡及判決理由不備之違法。(二)科
刑之判決書，須將認定之犯罪事實翔實記載，然後於理由內逐一
說明其憑以認定之證據，以使事實與理由兩相一致，方為合法，
倘犯罪事實已有敘及，而理由內未加說明，是為理由不備，理由
內已加說明，而犯罪事實無此記載，則理由失其依據，均足構成
撤銷之原因。原判決事實欄認定上訴人基於意圖營利而販賣第一
級毒品海洛因之犯意，分別於附表一編號三、四、七所示時、地
，均以新台幣（下同）五千元價格，販賣海洛因予雲群文等情，
是以證人雲群文、郭于禎之證詞及通訊監察譯文為據，惟依證人
之證詞及譯文內容僅能證明雙方確有多次電話聯繫交易，然無從
認定上訴人販予雲群文三次毒品數量均為五千元之事實。況原判
決引用雲群文九十八年七月十四日警詢所供（見原判決第十四頁
第十三行以下），資為上訴人有上開附表一編號七販賣海洛因犯
行之認定，惟依其警詢所述，係供稱向上訴人購買毒品安非他命
，並非海洛因，亦難為上訴人有販賣海洛因之依憑。原判決遽以
上揭證據認定上訴人有前開三次販賣五千元海洛因之犯行，自有
理由不備及矛盾之違誤。（三）科刑判決所認定之事實，與其所
採用之證據不相適合，即屬證據上理由矛盾。原判決認定上訴人
有原判決附表一編號五、六販賣海洛因、甲基安非他命之犯行，
引用雲群文於警詢、偵查中之證言為論罪證據，惟依據雲群文於
九十八年七月二十九日偵查中經提示其與陳勵志九十八年四月四
日下午四時四十三分三十一秒通話內容，係證稱這次是我幫李國
忠賣給陳勵志，不是我自己要賣的，有拿半半的海洛因給陳勵志
，地點是在建國路上的小北百貨等語（見原判決第十一頁倒數第
四行、第十二頁第二、三行），似非向上訴人購毒後再行轉賣毒
品予陳勵志，而是與上訴人共同販毒，由伊負責交付；且觀之卷
附雲群文通聯內容「我在我老闆這裡補貨，等一下再過去」，似
亦無從判斷係先向上訴人購買海洛因，旋再轉賣陳勵志，原判決
逕為如此認定，亦與卷存證據資料不符。雲群文於警詢、偵查中
雖證稱有透過高漢武拿二千五百元向上訴人帶回安非他命（見原
判決第十三頁第六至十行、第十五至十九行），惟證人高漢武於
偵查中證述雲群文請伊拿二千五百元給上訴人，上訴人叫一個比
較老的男生過來，伊拿錢給他，但是當場沒有把安非他命給伊等
語（見第一三六二八號偵查卷(三)第一九三頁），如果屬實，似與
雲群文所稱安非他命已由高漢武帶回不符，因涉及犯罪既未遂與
否，實情究竟為何，尚有詳查之必要。又原判決未明確說明認定
上訴人販賣予雲群文為毒品「甲基安非他命」之依據，僅憑雲群
文所為曾向上訴人購買「安非他命」之證言（見原判決第十三頁
第三行以下），即認定上訴人所販賣毒品係屬「甲基安非他命」
，亦有證據上理由矛盾及理由不備之違誤。以上或為上訴意旨所
指摘，或為本院得依職權調查之事項，應認原判決有撤銷發回更
審之原因。
據上論結，應依刑事訴訟法第三百九十七條、第四百零一條，判
決如主文。
中    華    民    國  一○○  年    八    月   十八   日
                      最高法院刑事第八庭
                          審判長法官  石  木  欽  
                                法官  洪  佳  濱  
                                法官  段  景  榕  
                                法官  周  煙  平  
                                法官  張  清  埤  
本件正本證明與原本無異
                                      書  記  官  
中    華    民    國  一○○  年    八    月  二十五  日
                                                      Q